臺灣臺中地方法院民事裁定　　　　　　100年度消債抗字第7號
抗　告　人　臺灣土地銀行股份有限公司
法定代理人　蘇樂明
抗　告　人　國泰世華商業銀行股份有限公司
法定代理人　汪國華
抗　告　人　花旗（台灣）商業銀行股份有限公司
法定代理人　管國霖
抗　告　人　遠東國際商業銀行股份有限公司
法定代理人　洪信德
抗　告　人　台北富邦商業銀行股份有限公司
法定代理人　韓蔚廷
相　對　人　楊子林即楊錦英
上列抗告人因聲請免責事件，對於中華民國100年4月29日本院
100年度消債聲字第31號裁定提起抗告，本院合議庭裁定如下：
    主    文
抗告駁回。
抗告程序費用由抗告人負擔。
    理    由
一抗告人方面：
  (一)抗告人遠東國際商業銀行股份有限公司抗告意旨略謂：
    1.相對人目前任職於強訊郵通股份有限公司，依相對人所提
      更生方案，其自承聲請前兩年內可處分所得扣除自己及依
      法應受扶養人之生活必要支出之餘額尚有新臺幣（下同）
      170,928元，惟本件無擔保債權人於清算程序中未獲分文
      分配，故本件有消費者債務清理條例第133條前段所定應
      不免責之情形已然明確。又相對人所提「生活必要支出清
      單」中，其中「意外險保費每月1,323元」及「玉山銀行
      還款1,000元」均非維持基本生活所需之必要費用，應予
      剔除，故相對人聲請前兩年內可處分所得扣除自己及依法
      應受扶養人生活必要支出之餘額，應為226,680元（計算
      式：170,928＋2,323×24＝226,680）。再相對人於前開
      清單並未列出扶養費之支出，相對人實際上有無負擔扶養
      費並非無疑；相對人父母是否確無恆產、無收入、無謀生
      能力，而須仰賴相對人扶養，亦有待查明。倘相對人父母
      確有受相對人扶養之必要，則應查明其父母是否請領老年
      津貼或退休金等其他收入，及依民法第1115條第3項、第
      1119條之規定，按負扶養義務人之經濟能力及身分比例分
      擔，始為合理。惟原審逕認相對人須負擔扶養費，進而認
      定相對人所餘金額不足分擔扶養費用，顯有未洽。
    2.相對人持有本行信用卡期間曾申請代償其於澳盛銀行、台
      北富邦銀行、花旗（台灣）銀行及中國信託銀行之欠款，
      以減少利息支出，自應撙節開支，但以相對人積欠高額債
      務以觀，顯然未節制消費，且為超乎其能力之奢侈消費行
      為。再查本件債權人資料，上開被代償之金融機構仍列其
      中，顯見相對人係藉由代償方案擴張信用，在未將前開借
      款清償之情況下，仍未避免不必要之花費以降低負債，在
      民國94年至96年間之消費金額竟累積高達2,689,597元之
      多，應為自身行為負起清償之責，而不應以其父母年老，
      全由其獨負扶養之責，致入不敷出，偶爾以高消費來釋放
      壓力為由，主張免除5,586,693元之無擔保負債。故相對
      人負債累累與其家庭境遇無關，純係相對人本身奢侈浪費
      之行為所致，依消費者債務清理條例第134條第1項第4款
      規定，法院應為不免責裁定。
    3.此外，觀諸相對人之消費明細，相對人以各債權銀行信用
      卡消費、申請代償、貸款之金額累積高達4,346,466元，
      但前後僅還款866,674元；而借款項目為信用卡代償、信
      用貸款或信用卡貸款（不含預借現金）共計21筆，金額總
      計3,036,767元，遠大於其還款金額866,674元，可知相對
      人自與各債權銀行交易以來，根本沒以自己所得之一分一
      毫償還債權銀行任何款項，相對人之行為實無法以「誇張
      」、「奢侈」、「浪費」等簡單字眼描述。倘相對人經濟
      狀況不如以往，又須扶養父母，本即應注意其相關開銷及
      支出，並有「賺多少花多少」之正常心態，而非恣意頻繁
      預借現金、辦理信用貸款、或於各百貨公司、旅行社及餐
      廳使用信用卡消費，或是以信用卡繳交商業保險費、手機
      費用及汽車材料公司之支出費用。
    4.相對人為58年次，非有肢障或其他隱疾致有喪失工作能力
      之情形，僅須積極工作，收入穩定當屬可期，倘若相對人
      獲債務免責，不必為其奢侈浪費之行為負清償責任，將使
      債權人蒙受巨額損失，有失事理之衡平。消費者債務清理
      制度並非在使債務人恣意消費造成之債務或因怠於工作而
      陷經濟困境所生之債務，轉嫁予債權人負擔，免責制度應
      在鼓勵勤勞誠實之債務人，而非縱容債務人奢侈浪費，倘
      債務人於聲請清算前之相當期間內，利用信用金融之機會
      ，恣意為非屬通常生活所需之鉅額消費或奢侈浪費之消費
      ，不在意日後償還之能力，反而算計消費者債務清理條例
      中之免責制度，濫用清算程序以規避其應負擔之償還責任
      ，自與該條例之立法本旨有違等語。為此，提起本件抗告
      ，並聲明：(1)原裁定廢棄；(2)相對人應不予免責。
  (二)抗告人臺灣土地銀行股份有限公司抗告意旨略謂：
    相對人明知入不敷出，仍高額且密集消費非生活所需之商品
    ，亦未向縣市政府申請救助，短短幾年竟累積高達五百多萬
    元之負債，有違一般常理，絕非其所稱僅偶爾消費釋放壓力
    ，故本件應符合消費者債務清理條例第134條第5款所列之不
    免責事由。原審未察，逕為免責之裁定，顯非合法等語。為
    此，提起本件抗告，並聲明：原裁定廢棄。
  (三)抗告人國泰世華商業銀行股份有限公司抗告意旨略謂：
    1.據相對人提出之更生方案，其聲請前兩年內可處分所得扣
      除自己及依法應受扶養人之生活必要支出之餘額尚有170,
      928元，本件普通債權人之分配總額低於上開金額，依消
      費者債務清理條例第133條之規定，相對人應不得免責。
    2.觀以相對人之信用卡消費明細資料，其於90年5月28日申
      辦餘額代償債務共150,000元，之後仍未知所節制，反而
      有多筆奢侈性、非日常生活所必須之消費支出。此外，相
      對人於90年11月16日以信用卡向抗告人預借現金10,000
      元、於94年12月16日至95年1月23日間（僅約39天），又
      以信用卡向抗告人預借現金高達100,000元，其花費顯已
      逾越合理日常用途。故相對人迄今負擔過重債務，顯因其
      浪費行為所致，依消費者債務清理條例第134條第4款規定
      ，相對人應不得免責。
    3.相對人雖稱其父母年老，父又中風須予醫療，其弟亦失業
      在家，全家由其獨負扶養之責，致入不敷出而需借款云云
      。然其所辯，除未提出任何證據以實其說外，亦未見相對
      人有任何消費與負擔家用或其父親之醫療有關。再者，相
      對人之父親於92年中風，但相對人於90年間即因負債而向
      抗告人申辦餘額代償，相對人所辯顯與事實不符。原審未
      察，既未採納上開抗告人所提出相對人不得予以免責之理
      由，且未明確說明不予採納之理由，即率予裁定相對人應
      予免責，顯已違法等語。為此，提起本件抗告，並聲明：
      原裁定廢棄，相對人應不予免責。
  (四)抗告人花旗（台灣）商業銀行股份有限公司抗告意旨略謂：
    1.相對人之消費內容多為手機通訊、專案分期預借現金、旅
      行社消費等，均非日常生活所必須。相對人雖主張其手機
      係為父母所申辦，惟手機通話非扶養親屬所必須支出之費
      用，況相對人之父親既中風，如何有能力使用手機？又相
      對人之消費內容尚有「森輝旅行社股份有限公司」24期分
      期繳款，每月繳納582元，共計13,968元，此亦非日常生
      活所必須，相對人既主張要照顧父母，如何有閒暇可為旅
      行社之消費，顯見相對人係為滿足私慾，於奢侈浪費之消
      費後，導致自己無法負擔債務。又相對人另申辦卡友零
      利金專案分期預借現金，自93年4月15日起每月分別應償
      還6,250元（分24期）及1,260元（分24期），依照一般社
      會交易經驗，此屬高額預借現金，原審未審酌相對人何以
      須預借如此高額之現金，逕予認定其無奢侈浪費之情，顯
      非妥適。
    2.原審認定相對人所為消費「均在消費卡之授信範圍內」，
      且係「偶爾為之」。惟相對人除向抗告人申辦信用卡外，
      尚有多達11家之銀行欠款，其未衡量自己之資力而向高達
      12家銀行申辦信用卡或信用貸款，於消費或借款後又未如
      期清償，難認無奢侈浪費之情。原審未察相對人於各家銀
      行於每一時間點之消費或借款內容，即以模糊不清之「偶
      爾為之」為理由，裁定相對人免責，稍嫌草率。
    3.抗告人並未因清算而受分配分文，依相對人於更生程序所
      陳報前二年之所得及必要支出表暨本院之試算表，相對人
      每月既有7,589元之可處分餘額，顯符合消費者債務清理
      條例第133條前項規定，應裁定不免責。原審既未審酌其
      兄弟姐妹之收入扶養能力，亦未明確指出其父母之扶養費
      為若干，僅以籠統之「每月7,589元供扶養兩人，堪認已
      無多餘」之詞，係昧於事實等語。為此，提起本件抗告，
      並聲明：原裁定廢棄。
  (五)抗告人台北富邦商業銀行股份有限公司抗告意旨略謂：
    1.本件自98年度裁定清算程序開始後，即未再調查債權人對
      相對人所欠債務應否免責表示意見，違反消費者債務清理
      條例第136條第1項之規定。
    2.相對人既自忖其償付能力已轉趨不佳，卻不顧債台高築，
      巧取利用銀行為其代償債務後，再利用同情高額負債之社
      會氛圍，盼獲絕大部分債務寬減之不法利益。相對人之作
      法違背善良風俗，其債務之成因有極高之投機性與道德非
      難性，並使抗告人之權益發生重大損失。此外，原審未充
      分調查相對人之償還能力、舉債規模與速度是否吻合，即
      裁定相對人應予免責，實嫌速斷並違背社會通念。
    3.觀以相對人之信用卡消費明細，95年1月尚有單筆高達20,
      000元之「預借現金」，已非尋常；同年2月復於「達豐汽
      車材料公司」消費高達125,000元，以其女性身分，又非
      職業駕駛，難認相當。為此，提起本件抗告，並聲明：原
      裁定廢棄。
二相對人則以：
  (一)詳觀相對人近20年來之信用卡消費紀錄，屬奢侈浪費之消費
    記錄並不多。相對人雖準時繳納百分之20之循環利息，但沖
    償本金之部分甚少，以本次聲請債務更生為例，99年8月間
    相對人聲請債務更生開始到99年11月銀行陳報債權為止，才
    短短4個月，債務即從3,981,294元暴增到5,586,693元，於
    此期間增加1,605,399元之債務，實係有些銀行仍不合理地
    以近百分之20之循環利息計算利息並加計違約金，並非相對
    人奢侈浪費之行為所致。相對人於91年間將父親之退休金
    1,000,000元清償部分銀行債務，甚至95年也成功申請債務
    協商償還債務，但因清償均係先充償利息再充償本金，還債
    速度永遠追不上債務增加之速度，才會造成無力償還債務。
  (二)相對人自從95年聲請債務協商後，就沒有穩定之工作和收入
    ，又已經信用破產，每個月除了對有個別協商之玉山銀行準
    時還款外，根本沒有機會可以和債權銀行有所往來，且債權
    銀行向相對人催討債務都來不及了，怎有機會與相對人進行
    交易而生損害，亦即相對人於99年8月聲請更生前1年即98年
    9月之後，根本不可能和債權銀行有任何投資理財、申辦信
    用卡及貸款之交易行為，本件並無消費者債務清理條例第
    134條第5款所列之事由存在。
  (三)相對人自91年開始只要有機會就還款，如以父親之退休金償
    債、與債權銀行進行債務協商及個別協商等，顯見相對人非
    常有還款誠意。於95年決定申請債務協商前，相對人並未將
    所有信用卡剩餘額度都拿來做密集消費、借貸或周轉等不當
    使用，甚至土地銀行之擔保債權及信貸都還繼續繳息，故相
    對人應可適用消費者債務清理條例第135條規定，由法院審
    酌裁定免責等語。並聲明：抗告駁回。
三按法院為終止或終結清算程序之裁定確定後，除別有規定外，
  應以裁定免除債務人之債務，消費者債務清理條例第132條定
  有明文。本條例之制定，乃為使負債務之消費者得依該條例所
  定程序清理其債務，調整其與債權人及其他利害關係人之權利
  義務關係，一方面保障債權人之公平受償，另一方面則使消費
  者在經濟上得以復甦，保障其生存權，故於清算程序終止或終
  結後，為使其在經濟上得以復甦，以保障其生存權，除有該條
  例第133條、第134條所定之應為不免責裁定之情形外，就債務
  人未清償之債務採免責主義，法院應以裁定免除其債務。次按
  法院裁定開始清算程序後，債務人有薪資、執行業務所得或其
  他固定收入，而普通債權人之分配總額低於債務人聲請清算前
  二年間，可處分所得扣除自己及依法應受其扶養者所必要生活
  費用之數額者，法院應為不免責之裁定。但債務人證明經普通
  債權人全體同意者，不在此限；債務人有下列各款情形之一者
  ，法院應為不免責之裁定。但債務人證明經普通債權人全體同
  意者，不在此限：四因浪費、賭博或其他投機行為，致財產顯
  然減少或負擔過重之債務，而生開始清算之原因；五於清算聲
  請前一年內，已有清算之原因，而隱瞞其事實，使他人與之為
  交易致生損害，同條例第133條、第134條第4款、第5款亦有明
  定。再債務人有前條各款事由，情節輕微，法院審酌普通債權
  人全體受償情形及其他一切情狀，認為適當者，得為免責之裁
  定，同條例第135條亦規定甚明。
四經查：
  (一)相對人前依消費者債務清理條例之規定向本院聲請更生，因
    更生方案未獲債權人會議之可決，而依同條例第61條裁定開
    始清算程序，同時終止清算程序等情，有本院99年度司執消
    債更字第188號更生事件及100年度消債清字第9號清算事件
    案卷存卷足參。準此，法院於前開清算程序終止之裁定確定
    後，除別有規定外，原則上即應以裁定免除債務人之債務，
    蓋消費者債務清理條例之立法目的即在使陷於經濟上困境之
    人得獲經濟生活之更生機會，以健全社會經濟發展。又相對
    人現年42歲（58年7月22日生），自96年3月起失業後，即無
    穩定之工作收入，96年收入僅106,240元、97年更僅98,646
    元，失業期間曾在夜市擺攤賣雞蛋糕維生，每日收入百餘元
    ，98年10月7日起在強訊郵通股份有限公司擔任業務人員，
    月薪21,000元，其財產有汽車1輛，登記在母親名下，現與
    父、母、弟、妹及未成年之姪子租屋同住；相對人之父年70
    歲（30年6月23日生），曾因腦血管病變、高血壓、糖尿病
    先後於92年5月、95年5月間住院治療，出院後長期門診接受
    藥物治療，其名下雖有汽車1輛，惟車齡已逾20年，價值甚
    微，目前無工作收入；相對人之母年68歲（32年6月29日生
    ），名下雖有財產有田地、車輛，然價值不高，尚不足20萬
    元，目前亦無工作收入；其二人現由相對人與其妹共同扶養
    ，相對人之弟則無固定工作收入；另相對人迄至聲請更生之
    時止積欠銀行債務共約5,586,693元（本金3,715,502元），
    其所有之財產及收入不足以清償債務等事實，業據相對人提
    出債權人清冊、債務人財產清單、所得及收入清單、生活必
    要支出清單、依法受債務人扶養之人、財產增減變動表、財
    產、收入與支出總額彙總表、勞工保險被保險人投保資料、
    報酬給付明細表、活期儲蓄存款存摺、房屋租賃契約、財產
    歸屬資料清單、98年度綜合所得稅各類所得資料清單、中山
    醫學大學附設醫院診斷證明書、營業說明、戶籍謄本為證（
    參見本院99年度消債更字第204號更生事件卷宗第6-23頁、
    第54-69頁、第72-76頁、第86-99頁），並有本院消費者債
    務清理事件債權表（參見本院99年度司執消債更字第188號
    更生事件卷宗第196、197頁）、稅務電子閘門資料查詢表、
    勞保局電子閘門網路資料查詢表存卷足參，堪信為真正。
  (二)抗告人遠東國際、國泰世華、花旗（台灣）商業銀行股份有
    限公司雖主張：依相對人所提更生方案，其於聲請前兩年內
    可處分所得扣除自己及依法應受扶養人之生活必要支出之餘
    額尚有170,928元，惟本件無擔保債權人於清算程序中未獲
    分文分配，故本件有消費者債務清理條例第133條前段所定
    應不免責之情形云云。然查：
    1.觀諸相對人於更生程序中所陳報之更生聲請前二年之所得
      及收入、生活必要支出清單（參見本院99年度消債更字第
      204號更生事件卷宗第15、16頁），相對人於聲請前二年
      平均每月所得約28,182元；而相對人所陳報之生活費用如
      房屋租金、保險費（強制汽機車責任險、健保費）、交通
      費、餐費、稅賦、醫療費用等共18,737元，核係維持生活
      及工作所需，應屬相對人生活上之必要支出；至於意外保
      險費1,323元、玉山銀行還款1,000元則係提供相對人遭受
      外來突發事故之保險理賠及減少相對人之債務，雖有助於
      提升相對人之生活品質，然究非相對人必須支出之生活費
      用，自應予以剔除。依此，相對人每月可處分所得扣除自
      己所必要生活費用之數額，尚餘9,445元。
    2.再相對人於前開陳報資料中，並未列計其對父母之扶養費
      用，而相對人之父母現由相對人與其妹共同扶養，已如前
      述，其父母之生活必要支出由相對人負擔者即應予以扣除
      。茲審酌相對人父母均年逾6旬，無謀生能力，又相對人
      固自承其二人每月共領取約6,000元之老年給付（參見本
      院99年度消債更字第204號更生事件卷宗第26頁），惟仍
      屬無法維持自己之生活；參以行政院主計處公告之臺灣省
      最低生活費，99年度每人為9,829元及相對人之父因腦血
      管病變長期接受藥物及復健治療所需之醫療費用，則上開
      數額供相對人扶養兩人，堪認已無多餘，故本件應無消費
      者債務清理條例第133條不免責之情事。
  (三)抗告人等主張相對人有消費者債務清理條例第134條第4款因
    浪費致負擔過重之債務，而生開始清算之原因一節，無非係
    以月結單、繳款明細、消費明細等為證。惟所謂浪費或投機
    行為，係指債務人於顯見其經濟狀況不佳之情形下，猶恣意
    揮霍、投機，生活支出超過個人收入所應支出之程度，或心
    存僥倖冀以一時之小投資以博取大利益，因致負擔更大債務
    ，對於清算之原因有可歸責之事由，乃有加以制止之必要。
    何者該當浪費或投機行為在實務上難有統一之客觀標準，法
    院應視具體事件及債務人之個別狀況，如債務人之工作收入
    、所有財產、負債、家庭必要支出、行為時有無詳實之償還
    計畫等各項因素綜合加以判斷。綜觀相對人自90年起至96年
    之消費及借款紀錄（參見99年度司執消債更字第188號更生
    事件卷附之相對人消費明細、土地銀行預借及消費明細，第
    231、289、290頁），相對人於90至92年間向銀行申請餘額
    代償後，各筆消費金額多為數百元不等，且其消費地點集中
    在量販店、加油站、服飾店，足可推認其消費係以生活必需
    品為主，可見相對人於向銀行申請欠款餘額代償後，已能知
    所節制，量入為出。再相對人於93年至95年間雖有若干消費
    金額達萬元之簽帳消費紀錄，如93年3月8日、94年5月20日
    、25日、95年2月3日、3月6日、4月24日在東森購物消費各
    14,916元、23,496元、23,496元、15,768元、13,320元、13
    ,944元、93年6月5日在水噹噹消費19,500元、94年4月6日、
    7日在森輝旅行社消費27,846元，惟相對人僅係偶爾為之，
    並未密集、頻繁消費；衡以相對人於93、94年間為上開消費
    之時尚有穩定之工作收入（如93年4月32,645元、5月28,840
    元，94年4月77,838元、3月15,840元、2月22,000元，此有
    薪資單可證，參見原審卷第164-167頁），偶於能力範圍內
    購買價錢略高之物品，乃人之常情；再相對人申請三支手機
    及為此支付之電話費用，係因從事業務工作有與客戶連繫之
    必要，以致每月有數千元不等之通話費用開銷，另為父母申
    辦其中2支手機門號，以供父母對外聯絡之用，亦屬符合社
    會常情；至於其餘醫療費、保險費、加油費、汽車保養支出
    及食品、衣服等日常用品花費，衡情亦係維持日常生活及工
    作所需，且金額非鉅，凡此均與所謂奢侈、浪費之行為有間
    。又相對人自92年起固曾多次以現金卡借款或辦理信用貸款
    ，並自承曾以至汽車材料行刷卡簽帳之方式領取現金，然相
    對人亦有相當金額之還款（92年借款155,400元、還款115,9
    12元；93年借款790,300元、還款225,498元；94年借款535,
    491元、還款259,056元；95年借款706,175元、還款258,305
    元），方能維持信用，與銀行交易往來長達四年餘，嗣相對
    人於95年收入頓減至211,400元（有稅務電子閘門查詢表可
    證），父親因二次中風住院亟需醫療費用，96年3月起更因
    失業而收入不穩，又須與妹妹擔負扶養父母之重擔，以致於
    入不敷出，未能償還對銀行之欠款。是以本院審酌相對人之
    消費內容、消費借款時之收入狀況、家庭必要支出、歷來之
    償還情形等各項因素綜合判斷，認為相對人尚無恣意揮霍消
    費等奢侈、浪費，致財產顯然減少或負擔過重之債務，而生
    開始清算原因之情事，核與消費者債務清理條例第134條第4
    款之規定有別。
  (四)抗告人臺灣土地銀行股份有限公司又主張：相對人有消費者
    債務清理條例第134條第5款之事由云云。惟承前所述，相對
    人於99年8月27日向本院聲請更生，雖經本院裁定開始更生
    程序，然相對人所提之更生方案，未能獲得債權人會議之可
    決，亦無同條例第64條得逕予認可更生方案之情事，故本院
    於100年1月26日依同條例第61條裁定開始並終止清算程序；
    而依卷附各債權銀行提出之歷史交易明細，相對人最後交易
    則係發生於95年間，是以相對人並無消費者債務清理條例第
    134條第5款所規定之情形。此外，抗告人臺灣土地銀行股份
    有限公司就清算前一年，相對人隱瞞清算事實與他人為交易
    行為一節亦未能舉證證明之，故其主張相對人有該條款所規
    定之情形，應有誤會。
  (五)抗告人台北富邦商業銀行股份有限公司另主張：原審於裁定
    相對人免責前未依消費者債務清理條例第136條第1項之規定
    ，使債權人有陳述意見之機會，原審遽為免責裁定乃不合法
    云云。惟原審於免責裁定前，曾以100年3月15日中院彥民執
    100年度消債聲字第31號發函予各債權銀行，命各債權銀行
    於10日內就相對人是否應予裁定免責舉出事證表示意見，經
    各債權銀行收受在案（抗告人台北富邦銀行係於100年3月17
    日收受，抗告人台北富邦銀行更於100年3月23日就此具狀表
    示意見），有上開函文及送達證書附卷可稽，此自已足使債
    權人有陳述意見之機會，程序上並無違法，抗告人上開主張
    ，顯不足採。
五綜上所述，原審認相對人並無投機、奢侈或浪費之行為，亦查
  無其他消費者債務清理條例第133條前段或第134條各款所定之
  情事，而裁定相對人應予免責，並無違誤。抗告意旨猶執前詞
  ，指摘原裁定不當，求予廢棄另為裁定，為無理由，應予駁回
  。
六依消費者債務清理條例第15條，民事訴訟法第495條之1第1項
  、第449條第1項、第95條、第78條，裁定如主文。
中    華    民    國   100    年    12    月    26    日
                  民事第四庭    審判長法  官  陳學德
                                      法  官  黃文進
                                      法  官  林筱涵
正本係照原本作成。
本裁定除以涉及法律見解具有原則上之重要性為理由外，不得再
抗告，如提再抗告，應於收受送達後10日內委任律師為代理人向
本院提出再抗告狀，並繳納再抗告費新臺幣1,000元。
中    華    民    國   100    年    12    月    26    日
                                      書記官